【裁判字號】    90,簡上,269
【裁判日期】    901109
【裁判案由】    債務人異議之訴
【裁判全文】
臺灣臺中地方法院民事判決  九十年度簡上字第二六九號
    上  訴  人  丙○○
    訴訟代理人  乙○○
    被上訴人    甲○○
    法定代理人  丁○○
右當事人間債務人異議之訴事件，上訴人對於中華民國九十年五月二十二日本院臺中
簡易庭九十年度中簡字第六五七號第一審判決提起上訴，本院判決如左：
    主    文
原判決廢棄。
被上訴人在第一審之訴駁回。
第一、二審訴訟費用由被上訴人負擔。
    事    實
一、上訴人方面：
（一）聲明：如主文所示。
（二）陳述：除與原審判決書所載者相同茲予引用外，補稱：
  １、兩造固曾於八十九年六月二十七日達成和解，由被上訴人提供付款人為臺中市
      第一信用合作社營業部，發票人為榮全禮儀股份有限公司、甲○○，票號ＡＢ
      0000000，票載發票日八十九年七月十二日，面額新臺幣（下同）四十
      萬元之支票，以資清償。然該次和解係發生在八十九年度執五字第二二五九一
      號強制執行程序終結前，亦即發生在八十九年度民執十字第一０五一三號強制
      執行程序中，被上訴人並未在八十九年度執五字第二二五九一號強制執行程序
      終結前，以已和解為由提起債務人異議之訴，致執行法院核發債權憑證予上訴
      人而終結該執行程序。嗣被上訴人又持該債權憑證聲請本件強制執行程序，則
      依強制執行法第十四條第一項規定及最高法院六十六年度台上字第三二八一號
      判例意旨，被上訴人自不得再以業經和解為由，提起債務人異議之訴。
  ２、和解內容倘係以他種法律關係替代原有法律關係者，債務人如不履行和解契約
      ，債權人固應依和解創設之新法律關係請求履行，不得再依原有法律關係請求
      給付。但依本件兩造間達成之和解內容以觀，被上訴人甲○○交付上開票號Ａ
      Ｂ0000000之支票係作為「清償債務」之用，並無以該支票之票據關係
      替代原有債權債務關係之意思，被上訴人嗣後既未清償，則原債權債務關係即
      未消滅。蓋系爭支票之發票人才是原債務人，上訴人退還系爭支票改接受票號
      ＡＢ0000000之支票，係表示票號ＡＢ0000000之支票如有兌現
      ，上訴人願意接受被上訴人以該支票清償兩造間四十萬元之債務。而在和解書
      中約定利息及執行費用由被上訴人財團法人私立台中市百齡社會福利事業管理
      會（下稱百齡管理會）負擔，係因上訴人向被上訴人二人請求時，被上訴人甲
      ○○已有拿出票號ＡＢ0000000之支票，故就剩餘之利息及執行費用就
      約定由被上訴人百齡管理會負擔。又和解書係為撤回執行，並非為消滅原來之
      債務，否認兩造間有消滅原來債權債務關係之意思。
  ３、系爭支票是在和解前後由第三人轉回去給被上訴人，係因兩造已經要達成和解
      之故。又上訴人退回系爭支票，另行收受票號ＡＢ0000000之支票，是
      因為被上訴人也會擔心上訴人將持二紙支票求償二次，並非換票之意思。嗣後
      被上訴人甲○○曾允諾於一個月內以等值之現金償還債務，並委派訴外人陳啟
      興強行索回票號ＡＢ0000000之支票，實際上被上訴人並未清償四十萬
      元，否則上訴人怎會捨棄於八十九年七月十二日兌領該紙支票之權利，而於同
      年月十日到銀行撤回委託代收，將票交還給訴外人陳啟興。
（三）證據：援用原審之證據方法，並提出委託代收票撤回聲請書一紙為證。
二、被上訴人方面：
（一）聲明：駁回上訴。
（二）陳述：除與原審判決書所載者相同茲予引用外，補稱：
  １、  鈞院八十九年度執五字第二七一二七號強制執行事件，僅止於鑑價階段，而
      被上訴人係就該執行程序提起債務人異議之訴，則該執行程序顯然尚未終結。
  ２、上訴人在  鈞院八十九年度執十字第一０五一三號、八十九年度執五字第二二
      五九一號、第二七一二七號強制執行程序之執行名義均為  鈞院八十九年度促
      字第一二二九九號支付命令及確定證明書，至於法院因執行無效果或撤回所核
      發之債權憑證，僅係證明債權人尚有多少債權未獲清償之憑證而已，其上並載
      有執行名義之名稱，顯見該債權憑證本身並非強制執行法第六條所定之執行名
      義。
  ３、上訴人所持有由被上訴人甲○○於八十八年十一月二十六日簽發，被上訴人百
      齡管理會背書，付款人為臺中市第五信用合作社，帳號00000000─二
      、票號ＣＡ0000000，面額四十萬元之支票一紙（下稱系爭支票），業
      已返還被上訴人甲○○，上訴人既未占有系爭支票，則對該支票之債權自已消
      滅。由於本件執行名義係根據系爭支票請求，上訴人既已返還系爭支票，自係
      在執行名義成立後發生消滅債權請求之情事。
  ４、依和解書末二行所載：「但原債款因遲延給付所衍生之利息及有關之執行費用
      ，債權人丙○○將逕向連帶債務人財團法人私立台中市百齡社會福利事業管理
      會請求清償」等字，可看出上訴人就本件四十萬元部分已經沒有要向被上訴人
      甲○○請求之意思，至於向被上訴人百齡管理會請求的部分，亦僅限於利息及
      執行費用。
  ５、和解當時並未約定舊債務是否消滅。系爭支票於和解前業已退還，但上訴人遲
      未撤回強制執行程序，被上訴人甲○○才會再與上訴人簽立該和解書。
  ６、上訴人係因已獲清償才將票號ＡＢ0000000之支票退回，被上訴人並無
      脅迫情事。另上訴人所提八十九年十一月七日由被上訴人甲○○寄發之存證信
      函，與本件無關。
（三）證據：援用原審之證據方法，並提出債權憑證一紙為證。
三、本院依職權調取本院八十九年度促字第一二二九九號、八十九年度民執十字第一
    ０五一三號、八十九年度民執五字第二二五九一號、八十九年度民執五字第二七
    一二七號民事案卷。
    理    由
一、被上訴人主張：上訴人原執有其於八十八年十一月二十六日所簽發，被上訴人百
    齡管理會背書，付款人為臺中市第五信用合作社，帳號00000000─二、
    票號ＣＡ0000000，面額四十萬元之支票一紙（即系爭支票），因提示不
    獲兌現，乃據以對被上訴人二人聲請支付命令，經  鈞院八十九年度促字第一二
    二九九號核准發給支付命令確定在案，上訴人並以該支付命令為執行名義，聲請
    對上訴人甲○○之財產為強制執行（  鈞院八十九年度民執十字第一０五一三號
    ）。然因上訴人已將系爭支票退還，並於八十九年六月二十七日與被上訴人甲○
    ○達成和解，另由被上訴人甲○○交付付款人為臺中市第一信用合作社營業部，
    發票人為榮全禮儀股份有限公司、甲○○，票號ＡＢ0000000，票載發票
    日八十九年七月十二日，面額四十萬元之支票，以資清償，上訴人因而撤回該強
    制執行程序。又票號ＡＢ0000000之支票嗣亦因上訴人已受清償而返還予
    被上訴人甲○○。詎上訴人竟又以前開支付命令及確定證明書為執行名義，對被
    上訴人二人聲請強制執行（  鈞院八十九年度執五字第二七一二七號），茲因系
    爭支票在該支付命令確定後，業由被上訴人收回，上訴人對系爭支票之債權已消
    滅，爰依強制執行法第十四條第一項規定，提起本件訴訟。
    上訴人則以：(一)本件強制執行程序之執行名義係依  鈞院八十九年度執五字第二
    二五九一號發給之債權憑證，惟上訴人與被上訴人甲○○達成和解則是在先前
    鈞院八十九年度民執十字第一０五一三號之強制執行程序中，並非在執行名義成
    立後所發生，顯與強制執行法第十四條第一項規定之要件不合。(二)上訴人與被上
    訴人甲○○於八十九年六月二十七日簽立和解書，僅係為撤回  鈞院八十九年度
    民執十字第一０五一三號強制執行程序，而被上訴人甲○○交付票號ＡＢ000
    0000之支票，係作為「清償債務」之用，並無以該票據關係替代原有債權債
    務關係之意思。(三)被上訴人甲○○曾允諾在一個月內以等值現金償還債務，並透
    過他人索回票號ＡＢ0000000之支票，惟迄今被上訴人均未清償上開四十
    萬元之債務等語，資為抗辯。
二、被上訴人主張被上訴人原執有系爭支票，因提示不獲兌現，乃據以對被上訴人二
    人聲請支付命令，經  鈞院八十九年度促字第一二二九九號核准發給支付命令確
    定在案，上訴人並以該支付命令為執行名義，聲請對上訴人甲○○之財產為強制
    執行（  鈞院八十九年度民執十字第一０五一三號）。嗣因上訴人將系爭支票退
    還，並於八十九年六月二十七日與被上訴人甲○○達成和解，由被上訴人甲○○
    另行交付票號ＡＢ0000000之支票，以資清償，上訴人乃撤回上開強制執
    行程序。又票號ＡＢ0000000之支票嗣亦由上訴人返還予被上訴人甲○○
    等語，及上訴人於撤回上開強制執行程序後，又以前開支付命令為執行名義，對
    被上訴人百齡管理會聲請強制執行（本院八十九年度民執五字第二二五九一號）
    ，並於執行程序中追加被上訴人甲○○為債務人，惟因均無財產可供執行，故由
    本院民事執行處發給債權憑證；嗣因上訴人發現被上訴人之財產，乃持該債權憑
    證對被上訴人二人聲請為強制執行（本院八十九年度民執五字第二七一二七號，
    即本件強制執行程序）等情，有支票二紙、退票理由單、支付命令、執行命令、
    和解書、本院民事執行處通知各一紙、本院囑託查封登記函二份附卷可稽，復經
    本院調取本院八十九年度促字第一二二九九號、八十九年度民執十字第一０五一
    三號、八十九年度民執五字第二二五九一號、八十九年度民執五字第二七一二七
    號民事案卷，審閱無訛，並為上訴人所不爭執，自堪信為真實。
三、被上訴人主張上訴人於上述支付命令確定後，業將系爭支票返還予被上訴人，已
    喪失對系爭支票之占有，不得再據以主張票據上之權利，顯然在本件強制執行程
    序之執行名義成立後，已有消滅債權人請求之事由發生云云，為上訴人所否認，
    並以前揭情詞置辯。是以本件應予審究者，厥為被上訴人有無強制執行法第十四
    條第一項所定之異議事由存在？
（一）按執行名義成立後，如有消滅或妨礙債權人請求之事由發生，債務人得於強制
      執行程序終結前，向執行法院對債權人提起異議之訴，強制執行法第十四條第
      一項前段定有明文。又按強制執行法第二十七條所稱之債權憑證，係指執行法
      院發給債權人收執，俟債務人如有財產再行執行之憑證而言。債權人於取得債
      權憑證後，雖可無庸繳納執行費用再行聲請強制執行，但該債權憑證之可以再
      行強制執行乃溯源於執行法院核發債權憑證前債權人依強制執行法第四條第一
      項所列各款取得之原執行名義。是對具有既判力之執行名義，提起債務人異議
      之訴，債務人祇須主張消滅或妨礙債權人請求之事由，係發生於該具既判力之
      原執行名義成立之後者，即得為之，如以裁判為執行名義時，其為異議原因之
      事實發生在前訴訟言詞辯論終結後者，亦得主張之，初與該事由是否發生在債
      權憑證成立之後無涉，最高法院八十九年度台上字第一六二三號裁判可資參照
      。經查，本件上訴人聲請本件強制執行，固係以本院八十九年度民執五字第二
      二五九一號強制執行程序發給之債權憑證為之，惟該債權憑證係因上訴人以本
      院八十九年度促字第一二二九九號支付命令及確定證明書為執行名義，聲請強
      制執行，因債務人無財產可供執行而發給等情，有各該執行案卷可參，揆諸前
      揭裁判意旨，被上訴人祇須主張消滅或妨礙債權人請求之事由，係發生在上開
      支付命令成立之後，即得提起債務人異議之訴。而依前述，上訴人對於系爭支
      票係於上開支付命令成立後始予返還一節，既不爭執，則被上訴人主張於執行
      名義成立後，已有消滅或妨礙上訴人請求之事由存在等語，而提起債務人異議
      之訴，程序上尚無不合。上訴人辯稱被上訴人提起本件債務人異議之訴並不合
      法云云，委不足採。
（二）又按票據上權利之行使，與票據之占有，在票據法上有不可分離之關係，非持
      有票據之執票人，不得行使票據上之權利，固經最高法院六十六年度台上字第
      六三六號著有判例可參。惟按債務人對於支付命令未於法定期間提出異議者，
      支付命令與確定判決有同一之效力，民事訴訟法第五百二十一條復有明定。凡
      確定判決所能生之既判力及執行力，支付命令皆得有之，是以債權人雖係以聲
      請支付命令之方式行使票據上之權利，然於債務人未於法定期間提出異議之情
      形下，該支付命令即有既判力及執行力，債權人自得單獨以該支付命令主張權
      利，並得據以為獨立之執行名義聲請強制執行，顯與提示票據，依票載文義行
      使權利之情形有別。易言之，債權人如以支付命令為憑，請求債務人履行債務
      ，已無庸再為票據之提示，自不以占有票據為必要。基此，本件被上訴人主張
      上訴人係於本件支付命令成立後，始返還系爭支票，喪失票據之占有等語，雖
      屬實在，然查，上訴人既係以支付命令為執行名義聲請強制執行，而非單純憑
      票主張票據權利，參諸前揭說明，尚難徒憑上訴人業已返還系爭支票一節，即
      遽認被上訴人有何消滅或妨礙債權人請求之事由存在。
（三）再按當事人主張有利於己之事實者，就其事實有舉證之責任，民事訴訟法第二
      百七十七條前段定有明文。又按因清償債務，而對於債權人負擔新債務者，除
      當事人另有意思表示外，若新債務不履行時，其舊債務仍不消滅，民法第三百
      二十條復有明定。在本件中，被上訴人主張依和解書末二行所載：「但原債款
      因遲延給付所衍生之利息及有關之執行費用，債權人丙○○將逕向連帶債務人
      財團法人私立台中市百齡社會福利事業管理會請求清償」等字，可看出上訴人
      就支付命令准許之四十萬元部分，已無再向被上訴人甲○○請求之意思，至於
      請求被上訴人百齡管理會負擔部分，亦僅限於利息及執行費用云云，上訴人則
      否認之，並辯稱簽立和解書係為撤回強制執行，且票號ＡＢ0000000之
      支票僅作為「清償債務」之用，並無以該支票之票據關係替代原有債權債務關
      係之意思等語。經查：
  １、卷附之和解書內容如下：「據『中院洋民執十字第一零五一三號』強制執行案
      件，在執行程序中，茲於民國八十九年六月二十七日，債權人丙○○收訖債務
      人甲○○先生所交付新台幣肆拾萬元正支票乙張（台中市第一信用合作社銀行
      ，票號ＡＢ0000000，帳號一一二二三一，面額新台幣肆拾萬元整，到
      期日民國八十九年七月日），而與甲○○先生達成和解，並同意撤銷債權人丙
      ○○對債務人甲○○先生之不動產（台中市西屯區華夏巷西一弄十號）強制執
      行之請求，但原債款因遲延給付所衍生之利息及有關之執行費用，債權人丙○
      ○將逕向連帶債務人財團法人私立台中市百齡社會福利事業管理會請求清償」
      等情，有該紙和解書可考。
  ２、被上訴人復自承上訴人與被上訴人甲○○和解時，並未約定兩造間之舊債務即
      上訴人依八十九年度促字第一二二九九號支付命令所負之債務是否消滅等語，
      有本院言詞辯論筆錄在卷可參，則依上開和解書之文義所示，並參以上訴人陳
      稱：退還系爭支票改接受票號ＡＢ0000000之支票，係表示票號ＡＢ0
      000000之支票如有兌現，上訴人願意接受被上訴人以該支票清償兩造間
      四十萬元之債務。且因上訴人係向被上訴人二人聲請強制執行，被上訴人甲○
      ○既已拿出另紙支票以資清償，則就剩餘之利息及執行費用就約定由被上訴人
      百齡管理會負擔等語，僅能認定上訴人依本件支付命令享有之債權，原係以強
      制執行之方式求償之，嗣因被上訴人甲○○另行提供票號ＡＢ0000000
      之支票，用供清償，故上訴人乃同意被上訴人甲○○撤回強制執行之請求等事
      實，惟尚難單憑和解書末二行之文字，即遽謂上訴人有不再向被上訴人甲○○
      請求之意思。
  ３、另查，上開和解書係依上訴人與被上訴人甲○○達成和解之內容而書立，被上
      訴人百齡管理會並未參與一節，有該和解書可參，則依契約效力之相對性，該
      和解書之內容，對於被上訴人百齡管理會本不生效力；被上訴人百齡管理會復
      未舉證證明上訴人有何不再向其請求之意思，被上訴人百齡管理會之主張已難
      信採。而觀之上開和解書所示，上訴人又明確表示同意撤回對被上訴人甲○○
      之不動產強制執行之部分，益徵上訴人並無消滅被上訴人百齡管理會依本件支
      付命令所負債務責任之意思至明。
  ４、綜上，被上訴人既未能提出其他確切之證據以實其說，揆諸前揭法條規定，被
      上訴人所為主張，自難信採，應認兩造間依八十九年度促字第一二二九九號支
      付命令所示之債權債務關係，並未因和解而消滅。
（四）被上訴人又謂上訴人依本支付命令主張之四十萬元，業已清償云云，然為上訴
      人所否認，依舉證責任分配原則，自應由被上訴人就本件債務業已清償之事實
      ，負證明責任。而被上訴人固以票號ＡＢ0000000之支票已由上訴人返
      還予被上訴人等情，欲佐其說，且上訴人就返還該紙支票一節復不爭執，惟辯
      稱被上訴人甲○○曾允諾於一個月內以等值之現金償還債務，故委派訴外人陳
      啟興強行索回，實際上並未返還四十萬元等語。經查：
  １、上訴人所陳各節，業據其提出存證信函一件為憑。被上訴人雖陳稱該份存證信
      函與本件無關云云，惟查，被上訴人自陳兩造間除系爭支票、票號ＡＢ000
      0000之支票等票據關係外，並無任何債權債務關係，基此，上開存證信函
      既係被上訴人甲○○寄發給上訴人，並於函中表示：「有關本人所欠財團法人
      私立台中市百齡社會福利事業管理會之票款新台幣肆拾萬元整，已於八十九年
      七月二十日以現款給付百齡完畢，如貴小姐與百齡間尚有未清者，敬請直求向
      百齡要求處理」等語，堪認函中所稱票款四十萬元，即係被上訴人依本件支付
      命令應負之債務至明。而依該函所示，被上訴人甲○○既非將四十萬元給付予
      上訴人，則上訴人辯稱未受清償等語，即非無據。
  ２、另查，經本院審閱本院八十九年度執字第二二五九一號民事執行案卷結果，上
      訴人亦曾於八十九年十一月四日寄發存證信函給被上訴人甲○○，函中並明確
      表示上開支票係因被上訴人允諾以等值現金償還，故由第三人先行取回等情，
      有該存證信函可稽，核與上訴人所陳返還支票之情節大致相符。參以該份存證
      信函係於前述強制執行程序中即已提出，並無臨訟杜撰之虞，堪予信採，則上
      訴人上開所辯，應信非虛。
  ３、此外，被上訴人就業已清償四十萬元債務一節，復未能提出其他確切之證據證
      明之，自難單憑上訴人已將上開支票返還之情事，即遽認被上訴人確有清償債
      務之事實。被上訴人主張本件支付命令所示之債務業已清償云云，委不足採。
四、綜上所述，被上訴人顯無法舉證證明於本件執行名義成立後，兩造間有何消滅或
    妨礙上訴人請求之事由發生，其依強制執行法第十四條第一項規定，訴請本院八
    十九年度執五字第二七一二七號兩造間之強制執行程序，應予撤銷，洵屬無據，
    不應准許。原審判決本院八十九年度執五字第二七一二七號清償債務強制執行事
    件就原告甲○○所有坐落臺中市西屯區一三０三地號地上建物即門牌號碼臺中市
    西屯區華夏西一弄一０號二層樓房壹棟及原告財團法人私立台中市百齡社會福利
    事業管理會所有坐落臺中市○○區○○段一０五地號地上建物即門牌號碼臺中市
    南屯區文山南巷六００號房屋所為之強制執行程序，應予撤銷，自有未洽。上訴
    意旨指摘原判決不當，求予廢棄改判，為有理由，自應由本院予以廢棄改判，如
    主文第二項所示。
據上論結，本件上訴為有理由，依民事訴訟法第四百三十六條之一第三項、第四百五
十條、第七十八條、第八十五條第一項，判決如主文。
中      華      民      國    九十      年     十一     月       九     日
                                  臺灣臺中地方法院民事第三庭
~B審判長法官  張瑞蘭
~B法      官  陳  葳
~B法      官  莊嘉蕙
右為正本係照原本作成
不得上訴。
中      華      民      國    九十      年     十一     月       九     日
~B法院書記官  錢  燕


司法院資訊處製作；財團法人民間司法改革基金會備份。
